【裁判字號】    95,訴,106
【裁判日期】    950823
【裁判案由】    洗錢防制法等
【裁判全文】
臺灣士林地方法院刑事判決               95年度訴字第106號
公  訴  人  臺灣士林地方法院檢察署檢察官
被      告  乙○○
上被告因詐欺等案件，經檢察官提起公訴（93年度偵緝字第383
號、94年度偵字第5786號），被告為有罪之陳述，本院合議庭裁
定改行簡式審判程序，並判決如下：
    主  文
乙○○連續行使偽造私文書，足以生損害於他人，處有期徒刑伍
月，如易科罰金，以銀元參佰元即新臺幣玖佰元折算壹日，在信
用卡簽帳單上偽造之「甲○○」署押陸枚沒收；又幫助連續意圖
為自己不法之所有，以詐術使人將本人之物交付，處有期徒刑肆
月，如易科罰金，以銀元參佰元即新臺幣玖佰元折算壹日。應執
行有期徒刑捌月，如易科罰金，以銀元參佰元即新臺幣玖佰元折
算壹日，在信用卡簽帳單上偽造之「甲○○」署押陸枚沒收。
    事  實
一、乙○○與甲○○同為臺北市政府環境保護局南港區玉成分隊
    清潔隊員，民國92年5 月10日，乙○○向甲○○稱可以在臺
    北市使用國民旅遊卡加油並申請補助，甲○○不信，乙○○
    即稱甲○○可將其國民旅遊卡交給乙○○去臺北市內之加油
    站刷卡乙筆試試看，甲○○遂將其萬通商業銀行之國民旅遊
    卡交付乙○○，同意乙○○持其國民旅遊卡到臺北市內加油
    站刷卡乙筆加油。詎乙○○竟意圖為自己不法所有，基於概
    括犯意，逾越甲○○之授權範圍，於附表所示之時間、地點
    ，持甲○○之國民旅遊卡，刷卡消費如附表所示之金額，並
    在1 式2 聯之簽帳單上，偽簽「甲○○」之署名，偽造甲○
    ○名義之簽帳單此一私文書後，進而持以行使，將簽帳單之
    商店存根聯交付附表所示商店人員，使附表所示商店人員陷
    於錯誤而交付商品或給予加油，足以生損害於甲○○及萬通
    商業銀行。
二、乙○○於預見提供自己金融帳戶與不相識之人使用，可能幫
    助他人從事財產犯罪，仍不違背其本意，基於幫助他人詐欺
    取財之犯意，於93年5 月21日至7 月30日間某日，在臺北市
    南港區○○路○ 段彰化商業銀行前，將其所有於93年5 月21
    日申請取得之中華郵政股份有限公司郵政存簿儲金帳號0000
    000 （局號0000000） 、戶名乙○○之帳戶存摺及提款卡，
    以新臺幣（下同）1000元之價格，售予陳明吉詐欺集團（由
    高雄地方法院檢察署偵辦），嗣該詐欺集團意圖為自己不法
    之所有，基於詐欺之概括犯意，於報紙刊登貸款廣告，致徐
    玉馨、張錦東陷於錯誤，分別於93年7 月30日、93年9 月7
    日，依報紙廣告所載電話，打電話予該詐騙集團成員，該詐
    欺集團成員即偽稱要貸款需先電匯貸款手續費，徐玉馨、張
    錦東即依指示分別匯款5000元、16800 元至上開乙○○郵局
    帳戶，造成檢警無法追查上揭受騙款項之流向。嗣經警偵辦
    陳明吉詐欺集團，調閱該集團使用之人頭帳戶後，始悉上情
    。
三、案經臺北市政府警察局南港分局報請臺灣士林地方法院檢察
    署檢察官及內政部警政署高雄港務警察局報請臺灣高雄地方
    法院檢察署呈請臺灣高等法院檢察署檢察長令轉臺灣臺北地
    方法院檢察署，臺灣臺北地方法院檢察署再呈請臺灣高等法
    院檢察署檢察長令轉臺灣士林地方法院檢察暑檢察官偵查起
    訴。
    理  由
一、前揭犯罪事實，業據被告乙○○於本院準備程序及審理時供
    認不諱（見95年8 月9 日準備程序筆錄及審判筆錄），其中
    犯罪事實一部分，核與被害人甲○○於警詢時、偵查中指訴
    情節相符（見73號偵查卷第3 至7 、44至45頁、383 號偵查
    卷第28，50至51頁），並經證人劉煜綱於警詢時、偵查中證
    述屬實（見73號偵查卷第8 至11頁、383 號偵查卷第51頁）
    ，復有切結書1 紙、信用卡簽帳單之商店存根聯3 紙在卷可
    稽；犯罪事實二部分，核與被害人徐玉馨、張錦東於警詢時
    指述情節相符（見5114號偵查卷第4 至8 頁），並有上開郵
    局帳戶之開戶基本資料、交易明細表各1 份在卷可憑，足證
    被告自白核與事實相符。本件事證明確，被告犯行堪以認定
    。
二、按金融機構接受客戶申請一般存款帳戶之現況，絕大多數不
    須任何條件，亦無須任何費用，即任何人均可辦理金融帳戶
    存摺使用，如無特殊理由，實無借用他人存摺使用之必要。
    而金融存摺事關存款人個人財產權益之保障，倘有不明之金
    錢來源，甚而攸關個人法律上之責任，其專有性甚高，除非
    本人、與本人具有信賴關係或其他特殊原因，難認有何流通
    使用之可能，一般人均有妥為保管防阻他人任意使用之認識
    。縱使特殊情況偶有交付他人使用之需，亦必然深入瞭解用
    途及合理性後，再行提供以使用，方符常情。且該等專有物
    品如落入不明人士手中，而未加以闡明正常用途，極易被利
    用為與財產有關之犯罪工具，此為吾人依一般生活認知所易
    於體察之常識。又非有正當理由，竟提供金錢代價徵求他人
    之帳戶，則客觀上可預見其目的，係供為某筆資金之存入，
    後再行領出之用，且該筆資金之存入及提領過程係有意隱瞞
    其流程或避免行為人身分曝光之用意，一般人本於一般認知
    能力均甚易於瞭解。而一般詐欺集團即常以向不特定人收購
    金融帳戶存摺之方法而從事如同本案之常業詐欺犯罪模式，
    報章、雜誌、電視亦常有報導。本件被告乙○○明知存摺、
    提款卡等有關個人財產、身分之物品，倘淪落於不明人士手
    中，極易被利用為與財產有關之犯罪工具，竟願以些微之對
    價，將其存摺等物交付予與其身分上不具密切關係之人，顯
    然對於該帳戶將作為不法使用，有所認知，是雖卷內事證並
    無積極證據證明被告知悉該詐欺集團將如何犯罪，而無法於
    本件認定被告有與該詐欺集團實施詐欺犯行之共同犯意聯絡
    ，惟被告既對金融帳戶交付他人使用，可能遭持以從事詐欺
    財產犯罪有所認知，其有幫助他人犯詐欺取財罪之不確定犯
    罪故意甚明。
三、再按簽帳單係以文字為一定之意思表示，持信用卡刷卡消費
    時，在簽帳單上簽署姓名，除表示已收受特約商店所交付之
    交易標的物或消費標的，並確認該筆消費之憑證，具有表示
    法律上權利義務關係之證明，故簽帳單性質上除與收據相同
    外，並且為信用卡發卡銀行依據此項簽帳人收款之憑證，屬
    私文書之一種。核被告所為，犯罪事實一部分，係犯刑法第
    216 條、第210 條之行使偽造私文書罪、第339 條第1 項之
    詐欺取財罪；犯罪事實二部分，係犯刑法第30條第1 項、第
    339 條第1 項詐欺取財罪之幫助犯。起訴書原載此部分係犯
    刑法第30條第1 項、修正後洗錢防制法第9 條第1 項之幫助
    洗錢罪，惟公訴人已於95年8 月9 日本院審理時當庭變更起
    訴法條為刑法第30條第1 項、第339 條第1 項之幫助詐欺罪
    。被告偽造「甲○○」署押之行為，應為其偽造私文書之部
    分行為，不另論罪；又被告偽造簽帳單上之簽名並進而持以
    行使，其偽造私文書之低度行為應為行使偽造私文書之高度
    行為所吸收，亦不另論罪。又被告行為後，刑法第56條連續
    犯及第55條關於牽連犯之規定，業於94年2 月2 日修正公布
    刪除，並於95年7 月1 日施行，此刪除雖非犯罪構成要件之
    變更，但顯已影響行為人刑罰之法律效果，自屬法律有變更
    ，依新法第2 條第1 項規定，比較新舊法結果，仍應適用較
    有利於被告之行為時法律即舊法論以連續犯及牽連犯。另被
    告於犯罪時之刑法第30條第1 項、第2 項分別規定：「幫助
    他人犯罪者，為從犯。雖他人不知幫助之情者，亦同」、「
    從犯之處罰，得按正犯之刑減輕之」，而95年7 月1 日修正
    公布施行之刑法第30條第1 項、第2 項則規定：「幫助他人
    實行犯罪行為者，為幫助犯。雖他人不知幫助之情者，亦同
    。」、「幫助犯之處罰，得按正犯之刑減輕之」，比較修正
    前後之幫助犯規定，修正前刑法並無不利於被告，則依95年
    7 月1 日施行之刑法第2 條第1 項前段，適用行為時即修正
    前刑法第30條規定。是以被告先後3 次行使偽造私文書、詐
    欺取財犯行，均時間緊接，所犯罪名相同，顯係基於概括犯
    意為之，均應依連續犯之規定論以一罪，並加重其刑。被告
    上開連續行使偽造私文書罪、連續詐欺取財罪間，有方法結
    果之牽連關係，為牽連犯，應依修正前刑法第55條之規定，
    從一重之連續行使偽造私文書罪處斷。另本件陳明吉詐欺集
    團成員取得被告之帳戶後，分別於93年7 月30日、93年9 月
    7 日先後2 次詐騙被害人徐玉馨、張錦東，時間緊接，所犯
    罪名相同，顯係基於概括犯意為之，為連續犯。而被告以幫
    助他人犯罪之意思，參與犯罪構成要件以外之行為，為從犯
    ，應依修正前刑法第30條第2 項之規定按正犯之刑減輕其刑
    。被告所犯之連續行使偽造私文書罪、幫助連續詐欺取財罪
    ，犯意各別，行為分殊，罪名不同，應予分論併罰。爰審酌
    被告犯罪之動機、智識程度，利用信用卡交易之便捷性而犯
    罪，並貪圖小利，出售帳戶供他人詐財使用，使犯罪偵查困
    難，被害人追償無門，及考量被告犯罪手段、所得利益、對
    被害人造成之損害程度，與犯罪後供認犯行之態度等一切情
    狀，就連續行使偽造私文書罪部分，量處有期徒刑5 月；幫
    助連續詐欺取財罪部分，量處有期徒刑4 月。又按被告於犯
    罪時之刑法第41條第1 項規定：「犯最重本刑為五年以下有
    期徒刑以下之刑之罪，而受六個月以下有期徒刑或拘役之宣
    告，因身體、教育、職業、家庭之關係或其他正當事由，執
    行顯有困難者，得以一元以上三元以下折算一日，易科罰金
    。」又被告行為時之易科罰金折算標準，修正前罰金罰鍰提
    高標準條例第2 條前段（現已刪除）規定，就原定數額提高
    為100 倍折算1 日，則本件被告行為時之易科罰金折算標準
    ，應以銀元300 元折算1 日，經折算新臺幣後，應以新臺幣
    900 元折算1 日。惟95年7 月1 日修正公布施行之刑法第41
    條第1 項前段則規定：「犯最重本刑為五年以下有期徒刑以
    下之荊之罪，而受六個月以下有期徒刑或拘役之宣告者，得
    以新臺幣一千元、二千元折算一日，易科罰金。」比較修正
    前後之易科罰金折算標準，以95年7 月1 日修正公布施行前
    之規定，較有利於被告，則應依刑法第2 條第1 項前段，適
    用修正前刑法第41條第1 項前段規定，定其易科罰金之折算
    標準。又修正前刑法第51條規定：「數罪併罰，分別宣告其
    罪之刑，依左列各款定其應執行者：」其中第5 款規定：「
    宣告多數有期徒刑者，於各刑中之最長期以上，各刑合併之
    刑期以下，定其刑期。但不得逾二十年。」修正後刑法第51
    條第5 款規定：「宣告多數有期徒刑者，於各刑中之最長期
    以上，各刑合併之刑期以下，定其刑期。但不得逾三十年。
    」比較結果，修正後刑法並非較有利於行為人，依刑法第2
    條第1 項前段之規定，仍應依修正前刑法，定其應執行有期
    徒刑8 月。又被告犯罪時刑法第41條第2 項規定：「併合處
    罰之數罪，均有前項情形，其應執行之刑逾六月者，亦同」
    ，而95年7 月1 日修正公布施行之刑法第41條第2 項則規定
    ：「前項規定於數罪併罰，其應執行之刑未逾六月者，亦適
    用之」，經比較結果，修正後之規定顯不利於被告，依刑法
    第2 條第1 項前段之規定，應適用修正前刑法第41條第2 項
    之規定得予易科罰金。
四、被告所偽造如附表所示之「甲○○」名義之簽帳單顧客存根
    聯，固係被告所有供犯罪所用之物，但因未扣案，為免將來
    執行困難，故不予宣告沒收。又簽帳單之特約商店存根聯，
    已由被告交還特約商店，因非屬被告所有，自不予宣告沒收
    。至在附表所示之簽帳單上偽造「甲○○」署押共6 枚（簽
    帳單為1 式2 聯），係被告偽造之署押，不問屬於被告與否
    ，應依刑法第219 條之規定宣告沒收。
據上論斷，應依刑事訴訟法第299 條第1 項前段、第273 條之1
第1 項，刑法第216 條、第210 條、第339 條第1 項、第219 條
，修正前刑法第55條、第56條、第30條第1 項、第2 項、第41條
第1 項、第2 項、第51條第5 款，罰金罰鍰提高標準條例第1 條
前段，修正前罰金罰鍰提高標準條例第2 條，判決如主文。
本案經檢察官呂永魁到庭執行職務。
中    華    民    國    95    年    8     月    23    日
                  刑事第四庭法  官  周明鴻
以上正本證明與原本無異。
如不服本判決，應於判決送達後10日內，向本院提出上訴狀。
                            書記官  楊哲偉
中    華    民    國    95    年    8     月    29    日
論罪法條：
刑法第216 條
行使第210 條至第215 條之文書者，依偽造、變造文書或登載不
實事項或使登載不實事項之規定處斷。
刑法第210 條
偽造、變造私文書，足以生損害於公眾或他人者，處 5 年以下有
期徒刑。
刑法第339 條第1 項
意圖為自己或第三人不法之所有，以詐術使人將本人或第三人之
物交付者，處5 年以下有期徒刑、拘役或科或併科1 千元以下罰
金。
刑法第219 條
偽造之印章、印文或署押，不問屬於犯人與否，沒收之。
附表：
┌──┬──────┬────────────┬────┐
│編號│時間        │商店名稱及商店地址      │刷卡金額│
├──┼──────┼────────────┼────┤
│ 1  │92年5 月14日│惠康百貨股份有限公司中坡│ 3359元 │
│    │            │陽分公司                │        │
│    │            │臺北市南港區○○○路○ 段│        │
│    │            │970 號B1                │        │
├──┼──────┼────────────┼────┤
│ 2  │92年5 月14日│果城世界發展股份有限公司│12000元 │
│    │            │臺北市中山區○○○路○段 │        │
│    │            │71巷20號1 樓            │        │
├──┼──────┼────────────┼────┤
│ 3  │92年5 月30日│聯成加油站有限公司      │  300元 │
│    │            │臺北市南港區○○○路○段 │        │
│    │            │226 號1 樓              │        │
├──┴──────┼────────────┼────┤
│合計盜刷金額      │                        │ 15659元│
└─────────┴────────────┴────┘


司法院資訊處製作；財團法人民間司法改革基金會備份。
